【裁判字號】    96,簡上,196
【裁判日期】    990408
【裁判案由】    拆屋還地 等
【裁判全文】
臺灣高雄地方法院民事判決             96年度簡上字第196號
上  訴  人  子○○
訴訟代理人  蔡建賢律師
被上訴人    戊○○
            甲○○
            丁○○
                        之1
            己○○
                        號
            丙○○
                        之1
            庚○○
                        之1
            壬○○
                        之1
            癸○○
                        之1
            辛○○
                        樓之1
            豪心田科技有限公司
法定代理人  乙○○
                        之1
上列當事人間請求拆屋還地事件，上訴人對於民國96年4 月10日
本院岡山簡易庭95年度岡簡字第511 號第一審簡易判決提起上訴
，本院於99年3月25日言詞辯論終結，判決如下：
    主      文
被上訴人戊○○應給付上訴人新臺幣貳萬捌仟參佰玖拾壹元，及
自民國九十七年四月十五日起至清償日止按週年利率百分之五計
算之利息。
被上訴人甲○○應給付上訴人新臺幣柒仟肆佰壹拾參元，及自民
國九十七年四月十五日起至清償日止按週年利率百分之五計算之
利息。
被上訴人丁○○、己○○、丙○○、庚○○、壬○○、癸○○、
豪心田科技有限公司、辛○○應各給付上訴人新臺幣參萬伍仟捌
百零肆元，及均應自民國九十七年四月十五日起至清償日止按週
年利率百分之五計算之利息。
上訴人其餘上訴駁回。
第二審訴訟費用由被上訴人負擔二分之一，餘由上訴人負擔。
    事實及理由
壹、程序部分：
一、本件被上訴人戊○○、甲○○、丁○○、己○○、丙○○、
    庚○○、壬○○、癸○○、辛○○、豪心田科技有限公司（
    下稱豪心田公司）經合法通知，均無正當理由而未於最後言
    詞辯論期日到場，核無民事訴訟法第386 條各款所列情形，
    爰依原告聲請，由其一造辯論而為判決。
二、按訴狀送達後，原告不得將原訴變更或追加他訴。但請求之
    基礎事實同一或因情事變更而以他項聲明代最初之聲明者不
    在此限，民事訴訟法第255 條第1 項第2 、4 款定有明文。
    經查，本件上訴人原上訴聲明主張：被上訴人應將坐落高雄
    縣湖內鄉○○段第963 地號土地（下稱系爭土地）上如附圖
    所示甲、乙部分、面積20.14 平方公尺之地上物拆除，交還
    土地予上訴人。後於本院言詞辯論期日中，變更聲明為：被
    上訴人應給付上訴人如附表二所載之金額及各自民事追加聲
    明狀送達翌日即97年4 月15日起至清償日止按週年利率5 ％
    計算之利息。上訴人所為訴之變更，合於前開規定，依法應
    予准許。又在第二審為訴之變更合法者，原訴可認為已因視
    為撤回，第一審就原訴之聲明所為之判決，亦當然失其效力
    ，第二審應專就變更之新訴為裁判，無需更就判決之上訴為
    裁判，均先此敘明。
貳、實體部分：
一、上訴人起訴主張：上訴人所有之系爭土地，遭偉唐建設股份
    有限公司（下稱偉唐公司）於86年間越界興建10層建物1棟
    （下稱系爭建物），而被上訴人為系爭建物門牌號碼為高雄
    縣湖內鄉○○路806 號及808 號之所有人（被上訴人居住之
    門牌號碼、占用面積、占用比例，詳如附表一所示），上訴
    人得知系爭建物越界建築於系爭土地後，即與被上訴人洽談
    購買事宜，惟未獲置理，經原審調查審認後，上訴人不服，
    提起上訴並為訴之變更，除援用原審之主張及陳述外，並於
    本院補稱：因本件越界建築並非被上訴人所為，且亦無過失
    ，爰依民法第796 條及第796 條之1 規定，請求被上訴人按
    其占有上訴人系爭土地之面積比例，收買上訴人之系爭土地
    。並聲明：被上訴人應依系爭土地之公告地價加4 成之價額
    ，給付上訴人如附表二所載之金額及各自民事追加聲明狀送
    達翌日即97年4 月15日起至清償日止按週年利率5 ％計算之
    利息。
二、被上訴人於原審主張：系爭建物申請建造執照時應有土地鑑
    界，倘若確有越界情事，應有鄰地所有權人土地使用同意書
    ，且本件越界部分，業經偉唐公司將其所有土地與系爭建物
    越界部分互換，系爭建物有權使用越界部分；又系爭建物於
    83年間即開始興建，上訴人住在系爭土地對面，不可能不知
    道系爭建物有越界情事。嗣於本院審理時，被上訴人甲○○
    、壬○○、豪心田公司除援用原審之主張及陳述外，並補稱
    ：據上訴人與偉唐公司之土地互易契約及但書，偉唐公司已
    就上訴人因互易而減少之土地補償予上訴人，上訴人本件之
    請求無理由；且上訴人請求依系爭土地公告地價加4 成之金
    額過高，應以系爭土地之公告地價方屬合理等情。並聲明：
    上訴駁回。
三、兩造不爭執事項：
（一）上訴人與偉唐公司於83年6 月17日簽訂土地互易契約書，
      就偉唐公司所有坐落高雄縣湖內鄉○○○段1157-2地號（
      後併入上訴人所有同段1157-1地號）、1129地號（重測後
      為自強段959 地號）部分土地，與上訴人所有同段1157-1
      地號（重測後為自強段963 地號）部分土地互易，偉唐公
      司取得28平方公尺之同段1157-1地號土地，後登記為訴外
      人許倍昌所有，並另編為同段1157-12 地號土地（重測後
      為自強段962 地號）；上訴人取得56平方公尺之同段1129
      地號土地，併入同段1157-1地號土地（見本院卷一第183
      至185 頁）。
（二）上訴人與偉唐公司於83年9 月24日簽訂前開土地互易契約
      但書，偉唐公司同意以新臺幣（下同）750,000 元補償上
      訴人高雄縣湖內鄉○○○段1157-1地號土地因互易致減少
      土地面積之損失。雙方並約定，如嗣後因地政機關辦理重
      測而發生面積增減，概由上訴人自行處理（見本院卷一第
      186 頁）。
（三）84年間偉唐公司於上揭高雄縣湖內鄉○○○段1129、1130
      （重測後為自強段936 地號土地）及互易取得之同段1157
      -12 地號（即重測後自強段962 地號）土地興建房屋出售
      。嗣後高雄縣政府辦理湖中路拓寬工程及地籍重測，兩造
      系爭土地之經界均應向南位移約2 公尺。造成偉唐公司與
      上訴人於83年間互易取得之自強段962 地號土地與湖中路
      間尚有部分面積屬於系爭土地（即自強段963 地號土地）
      之範圍。
（四）高雄縣政府湖內鄉公所於90年間，將上揭重測後新增之土
      地即如附圖所示甲、乙部分，面積共計20.14 平方公尺發
      還予上訴人，併入上訴人所有之系爭土地；上訴人返還系
      爭土地如附圖所示甲、乙部分之公告現值加4 成之補償金
      予湖內鄉公所。
（五）系爭建物，於86年起越界占用上訴人所有系爭土地如附圖
      所示甲、乙部分，面積共計20.14 平方公尺，被上訴人居
      住之門牌號碼、占用面積、占用比例如附表一所示。
四、兩造爭執事項：
（一）上訴人與偉唐公司簽訂之土地互易契約及但書所指土地範
      圍，是否及於附圖所示甲、乙部分？又前開契約及但書，
      效力是否及於被上訴人？
（二）上訴人得否以系爭土地公告現值加4 成之價額為計算基準
      ，請求被上訴人給付如附表二所載之金額？
五、本院得心證之理由如下：
（一）就上訴人與偉唐公司簽訂之土地互易契約及但書所指土地
      範圍，是否及於附圖所示甲、乙部分？又前開契約及但書
      ，效力是否及於被上訴人之部分：
 （1）按解釋意思表示，應探求當事人之真意，不得拘泥於所用
      之辭句，民法第98條定有明文。又按，解釋契約，固須探
      求當事人立約時之真意，不能拘泥於契約之文字，但契約
      文字業已表示當事人真意，無須別事探求者，即不得反捨
      契約文字而更為曲解；而契約應以當事人立約當時之真意
      為準，而真意何在，又應以過去事實及其他一切證據資料
      為斷定之標準，不能拘泥文字致失真意，有最高法院17年
      上字第1118號、19年上字第453 號判例意旨可參。
 （2）經查，上訴人主張被上訴人區分所有之系爭建物，於86年
      起越界占用其所有系爭土地如附圖所示甲、乙部分，面積
      共計20.14 平方公尺（被上訴人居住之門牌號碼、占用面
      積、占用比例如附表一所示）等情，業據其提出土地及建
      物登記謄本、建物測量成果圖、地籍圖謄本等為證，且為
      被上訴人所不爭執，並經原審會同高雄縣路竹地政事務所
      人員勘驗現場屬實，製有勘驗筆錄及土地複丈成果圖附卷
      可稽，堪信上訴人之主張為真實。被上訴人甲○○固主張
      依上訴人與偉唐公司簽訂之土地互易契約書及但書之內容
      ，上訴人已獲得補償而不得為本件之請求云云。然本院觀
      諸上訴人與偉唐公司於83年6 月17日、83年9 月24日分別
      簽訂之土地互易契約書、但書之內容，僅就上訴人所有坐
      落高雄縣湖內鄉○○○段1157-1地號（重測後為自強段96
      3 地號，即系爭土地）部分土地，與偉唐公司所有同段11
      57 -2 地號（後併入上訴人所有同段1157-1地號）、1129
      地號（重測後為自強段959 地號）部分土地之互易相關事
      項為約定，未論及如附圖所示甲、乙部分之系爭土地面積
      ，此觀該份契約書之附圖即明（見本院卷一第185 頁）。
      固然該份但書內容第一項載明：偉唐公司同意補償上訴人
      所有系爭土地因互易致土地面積更正減少之損失。雙方並
      約定，如嗣後因地政機關辦理重測而發生面積增減，概由
      上訴人自行處理，偉唐公司不得藉故異議或索償（見本院
      卷一第186 頁）。然此亦僅指原契約書互易土地面積之部
      分，非涉及如附圖所示甲、乙部分之系爭土地面積；況本
      件爭執之上訴人所有系爭土地如附圖所示甲、乙部分，面
      積共計20.14 平方公尺，係高雄縣政府湖內鄉公所於90年
      間因土地重測後，方發還予上訴人而併入系爭土地，是該
      部分於系爭契約書及但書83年間簽訂之時，仍非劃入系爭
      土地範圍內，衡之經驗法則，上訴人與偉唐公司自無此預
      見，難謂渠等有使互易契約、但書之效力，及於本件系爭
      土地如附圖所示甲、乙部分之意思。
 （3）況審視系爭土地互易契約及但書內容，契約當事人為上訴
      人及偉唐公司之代表人，並無被上訴人在列，且該2 份契
      約之內容，亦無有使該等契約效力及於第三人之意思表示
      ，則依債之相對性，難謂被上訴人得據以主張系爭契約之
      約定內容對抗上訴人。綜上所述，被上訴人甲○○主張偉
      唐公司已就上訴人因互易而減少之土地補償750,000 元予
      上訴人，上訴人就系爭土地自不得再就系爭土地如附圖所
      示甲、乙部分，向被上訴人請求償金云云，為無理由。
（二）就上訴人得否以系爭土地公告現值加4 成之價額為計算基
      準，請求被上訴人給付如附表二所載之金額之部分：
 （1）按土地所有人建築房屋非因故意或重大過失逾越地界者，
      鄰地所有人如知其越界而不即提出異議，不得請求移去或
      變更其房屋。但土地所有人對於鄰地因此所受之損害，應
      支付償金。前項情形，鄰地所有人得請求土地所有人，以
      相當之價額購買越界部分之土地及因此形成之畸零地，其
      價額由當事人協議定之；不能協議者，得請求法院以判決
      定之。而修正之民法第七百九十六條及第七百九十六條之
      一規定，於民法物權編修正施行前土地所有人建築房屋逾
      越地界，鄰地所有人請求移去或變更其房屋時，亦適用之
      ，民法第796 條、民法物權編施行法第8 條之3 分別定有
      明文。經查，本件被上訴人係於偉唐公司興建房屋後買受
      ，渠等並無故意或過失，此為上訴人所自承。至被上訴人
      所辯偉唐公司已與上訴人互易而不得對被上訴人請求等語
      既不可採如前，則上訴人依上開規定請求被上訴人支付系
      爭建物越界償金，應予准許。
 （2）又按，直轄市或縣（市）政府對於轄區內之土地，應經常
      調查其地價動態，繪製地價區段圖並估計區段地價後，提
      經地價評議委員會評定，據以編製土地現值表於每年一月
      一日公告，作為土地移轉及設定典權時，申報土地移轉現
      值之參考；並作為主管機關審核土地移轉現值及補償徵收
      土地地價之依據，平均地權條例第46條亦定有明文。經查
      ，高雄縣政府湖內鄉公所於90年間，將上揭重測後新增之
      土地即如附圖所示甲、乙部分，面積共計20.14 平方公尺
      發還予上訴人，併入上訴人所有之系爭土地；上訴人返還
      系爭土地如附圖所示甲、乙部分面積公告現值加4 成之補
      償金予湖內鄉公所等情，業經兩造所不爭。故上訴人爰依
      民法第796 條之規定，以如數金額為計算基準，請求被上
      訴人給付如附表二所載之金額云云。然高雄縣政府與上訴
      人間之徵收土地及發還補償金之行為，係基於土地徵收條
      例所為，乃公法人與私人間之關係，與本件乃私人間之請
      求償金法律關係不同，尚難據之比附援引。況土地徵收條
      例第30條規定：「被徵收之土地，應按照徵收當期之公告
      土地現值，補償其地價。在都市計畫區內之公共設施保留
      地，應按毗鄰非公共設施保留地之平均公告土地現值，補
      償其地價。前項徵收補償地價，必要時得加成補償；其加
      成補償成數，由直轄市或縣（市）主管機關比照一般正常
      交易價格，提交地價評議委員會於評議當年期公告土地現
      值時評定之。」亦非硬性規定徵收價格為公告現值加4 成
      ，係於「必要時」主管徵收機關得斟酌實際案例之情況予
      以加成補償，是法院亦無需受徵收金額之限制而訂定被上
      訴人所應支付之償金，仍須視系爭土地之位置，工商業繁
      榮之程度，被上訴人利用系爭土地之經濟價值及所受利益
      等項，並與鄰地相比較，以為決定。
 （3）查被上訴人區分所有之系爭建物，無權占用上訴人所有系
      爭土地如附圖所示甲、乙部分，面積共計20.14 平方公尺
      （被上訴人居住之門牌號碼、占用面積、占用比例如附表
      一所示）已如前述。又系爭土地之公告現值為16,000元/
      平方公尺，有土地登記謄本1 份在卷足憑（見原審卷第8
      頁），本院審酌「公告現值」，係直轄市或縣（市）政府
      ，對於轄區內土地，經常調查其地價動態，繪製地價區段
      圖並估計區段地價後，提經地價評議委員會評定，據以編
      製土地現值表，於每年7 月1 日公告之地價，是公告現值
      之評定，自有其公信力而具參考價值。又本院參酌系爭土
      地之地理位置、工商業繁榮程度、被上訴人利用系爭土地
      之經濟價值及所受利益等情，認上訴人主張以系爭土地公
      告現值加4 成之價額為計算基準，請求被上訴人給付如附
      表二所載之金額顯然過高，應以系爭土地之公告現值作為
      償金之計算基準方屬合理，是本院認為上訴人於以系爭土
      地公告現值為計算基準，請求被上訴人給付如附表三所載
      金額之範圍內為有理由，逾此部分之請求為無理由。至被
      上訴人抗辯應以公告地價加4 成計算償金，亦與上情有違
      ，此部分同無理由，附此敘明。
六、綜上所述，上訴人本於民法第796 條之法律關係，請求被上
    訴人應依系爭土地之公告地價，給付上訴人如附表三所載之
    金額及各自民事追加聲明狀送達翌日即97年4 月15日起至清
    償日止按週年利率5 ％計算之利息，為有理由，應予准許，
    逾此部分之請求，為無理由，應予駁回。
七、本件事證已臻明確，兩造其餘之攻擊防禦方法，與判決結果
    不生影響，故不另一一論述，併此敘明。
八、據上論結，本件上訴為一部有理由、一部無理由，爰依民事
    訴訟法第436 條之1 第3 項、第450 條、第449 條第1 項、
    第79條，判決如主文。
中    華    民    國    99    年    4     月     8    日
                  民事第一庭  審判長法  官  黃國川
                                    法  官  張茹棻
                                    法  官  林岳葳
正本係照原本作成。
本判決不得上訴。
中    華    民    國    99    年    4     月     8    日
                                    書記官  簡文清
┌────────────────────────────────────────┐
│附表一：                                                                        │
├──┬─────────┬────────────────┬────┬─────┤
│編號│  被  上  訴  人  │       門   牌   號   碼        │占用面積│ 占用比例 │
├──┼─────────┼────────────────┼────┼─────┤
│1   │戊○○            │高雄縣湖內鄉○○路806號         │15.97㎡ │1597/18126│
├──┼─────────┼────────────────┼────┼─────┤
│2   │甲○○            │高雄縣湖內鄉○○路808號         │ 4.17㎡ │ 417/18126│
├──┼─────────┼────────────────┼────┼─────┤
│3   │丁○○            │高雄縣湖內鄉○○路808號3樓之1   │20.14㎡ │2014/18126│
├──┼─────────┼────────────────┼────┼─────┤
│4   │己○○            │高雄縣湖內鄉○○路808號4樓之1   │20.14㎡ │2014/18126│
├──┼─────────┼────────────────┼────┼─────┤
│5   │丙○○            │高雄縣湖內鄉○○路808號5樓之1   │20.14㎡ │2014/18126│
├──┼─────────┼────────────────┼────┼─────┤
│6   │庚○○            │高雄縣湖內鄉○○路808號6樓之1   │20.14㎡ │2014/18126│
├──┼─────────┼────────────────┼────┼─────┤
│7   │壬○○            │高雄縣湖內鄉○○路808號7樓之1   │20.14㎡ │2014/18126│
├──┼─────────┼────────────────┼────┼─────┤
│8   │癸○○            │高雄縣湖內鄉○○路808號8樓之1   │20.14㎡ │2014/18126│
├──┼─────────┼────────────────┼────┼─────┤
│9   │豪心田科技有限公司│高雄縣湖內鄉○○路808號9樓      │20.14㎡ │2014/18126│
  ──┼─────────┼────────────────┼────┼─────┤
│10  │辛○○            │高雄縣湖內鄉○○路808 號10樓之1 │20.14㎡ │2014/18126│
└──┴─────────┴────────────────┴────┴─────┘
┌──────────────────────────────────────────────┐
│附表二：                                                                                    │
├──┬─────────┬───────┬─────────────────────────┤
│編號│被上訴人          │計算基準      │應給付之金額（新臺幣）                            │
├──┼─────────┼───────┼─────────────────────────┤
│1   │戊○○            │公告現值×1.4 │31,498（計算式：16,000×1.4 ×20.14 ×1597/18126，│
│    │                  │              │元以下四捨五入，下同）                            │
├──┼─────────┼───────┼─────────────────────────┤
│2   │甲○○            │公告現值×1.4 │2,148 （應為10,379）（計算式：16,000×1.4 ×20.14 │
│    │                  │              │×417/18126 ）                                    │
├──┼─────────┼───────┼─────────────────────────┤
│3   │丁○○            │公告現值×1.4 │50,126（計算式：16,000×1.4 ×20.14 ×2014/18126）│
├──┼─────────┼───────┼─────────────────────────┤
│4   │己○○            │公告現值×1.4 │50,126（計算式：16,000×1.4 ×20.14 ×2014/18126）│
├──┼─────────┼───────┼─────────────────────────┤
│5   │丙○○            │公告現值×1.4 │50,126（計算式：16,000×1.4 ×20.14 ×2014/18126）│
├──┼─────────┼───────┼─────────────────────────┤
│6   │庚○○            │公告現值×1.4 │50,126（計算式：16,000×1.4 ×20.14 ×2014/18126）│
├──┼─────────┼───────┼─────────────────────────┤
│7   │壬○○            │公告現值×1.4 │50,126（計算式：16,000×1.4 ×20.14 ×2014/18126）│
├──┼─────────┼───────┼─────────────────────────┤
│8   │癸○○            │公告現值×1.4 │50,126（計算式：16,000×1.4 ×20.14 ×2014/18126）│
├──┼─────────┼───────┼─────────────────────────┤
│9   │豪心田科技有限公司│公告現值×1.4 │50,126（計算式：16,000×1.4 ×20.14 ×2014/18126）│
├──┼─────────┼───────┼─────────────────────────┤
│10  │辛○○            │公告現值×1.4 │50,126（計算式：16,000×1.4 ×20.14 ×2014/18126）│
└──┴─────────┴───────┴─────────────────────────┘
┌────────────────────────────────────────┐
│附表三：                                                                        │
├──┬─────────┬────┬──────────────────────┤
│編號│被上訴人          │計算基準│應給付之金額（新臺幣）                      │
├──┼─────────┼────┼──────────────────────┤
│1   │戊○○            │公告現值│28,391（計算式：16,000×20.14 ×1597/18126，│
│    │                  │        │元以下四捨五入，下同）                      │
├──┼─────────┼────┼──────────────────────┤
│2   │甲○○            │公告現值│7,413（計算式：16,000×20.14×417/18126）   │
├──┼─────────┼────┼──────────────────────┤
│3   │丁○○            │公告現值│35,804（計算式：16,000×20.14×2014/18126） │
├──┼─────────┼────┼──────────────────────┤
│4   │己○○            │公告現值│35,804（計算式：16,000×20.14×2014/18126） │
├──┼─────────┼────┼──────────────────────┤
│5   │丙○○            │公告現值│35,804（計算式：16,000×20.14×2014/18126） │
├──┼─────────┼────┼──────────────────────┤
│6   │庚○○            │公告現值│35,804（計算式：16,000×20.14×2014/18126） │
├──┼─────────┼────┼──────────────────────┤
│7   │壬○○            │公告現值│35,804（計算式：16,000×20.14×2014/18126） │
├──┼─────────┼────┼──────────────────────┤
│8   │癸○○            │公告現值│35,804（計算式：16,000×20.14×2014/18126） │
├──┼─────────┼────┼──────────────────────┤
│9   │豪心田科技有限公司│公告現值│35,804（計算式：16,000×20.14×2014/18126） │
├──┼─────────┼────┼──────────────────────┤
│10  │辛○○            │公告現值│35,804（計算式：16,000×20.14×2014/18126） │
└──┴─────────┴────┴──────────────────────┘

司法院資訊處製作；財團法人民間司法改革基金會備份。
